【裁判字號】    89,上訴,673
【裁判日期】    890525
【裁判案由】    偽造文書等
【裁判全文】
臺灣高等法院高雄分院刑事判決                    八十九年度上訴字第六七三號
    上  訴  人  台灣高雄地方法院檢察署檢察官
    被      告  乙○○
右上訴人因被告偽造文書等案件，不服台灣高雄地方法院八十八年度自字第三五三號
中華民國八十九年四月十日第一審判決  ，提起上訴，本院判決如左：
      主      文
原判決撤銷，發回台灣高雄地方法院。
      理      由
一、自訴意旨略以，被告乙○○為一資深房屋仲介人員，於民國八十七年四月間自行
    佔用座落於高雄市新興區○○○路四八０號高匯新興大樓地下室停車位，然其並
    非該大樓之區分所有權人，當時更非該大樓管理委員會委員，因知悉該大樓管理
    委員會前主任委員高屋建設股份有限公司（下稱高屋公司）於最高法院曾與高屋
    中正公園大廈住戶請求確認地下室一樓為高屋所有之一案中判決敗訴，即認定新
    興大樓地下室仍應為全體所有權人公同共有，且得知本大樓地下車位使用收益人
    高屋公司僅有買賣合約書，並不得單獨取得所有權；被告遂起為圖掌控管理委員
    會之意念。八十七年七月二日被告自稱其為本大樓四樓之一之所有權人，挨家挨
    戶請各區分所有權人簽名推舉其擔任區分所有權人會議之召集人。同年七月四日
    被告隨即於大樓公佈欄張貼「區分所有權人會議召集人推舉書」內容為「本人認
    同本大樓區分所有權人乙○○適合擔任本大樓區分所有權人會議召集人」。其既
    非該大樓之區分所有權人，竟於聯署人（區分所有權人）欄第一位親自簽名，假
    冒其為區分所有權人，偽造私文書，其企圖矇混其他區分所有權人，居心叵測昭
    然若揭。詎被告乙○○為掩飾其非區分所有權人之身分，竟於八十七年七月七日
    偽造以新興大樓區分所有權任暨住戶臨時會議，召集人為本大樓所有委員之公告
    ，張貼於該大樓公告欄。惟查，新興大樓管理委員會會委員十一人，半數以上並
    未召集該臨時會，有自訴人甲○○等六人之聲明書乙紙可稽，是以，被告假冒所
    有委員為召集人致生損害於該大樓委員及住戶權益至鉅。從而，被告為圖掌控委
    員會，不惜涉犯偽造文書罪責已彰彰甚明，歷歷可證。八十七年七月十日臨時會
    議固於被告之設計下順利召開，會議中並為前委員會解散及改組管理委員會之決
    議，自訴人亦在不知情下被推舉為委員之一，被告亦依其計劃順利當上主任委員
    。惟事後自訴人發覺被告之陰謀及偽造文書之事實，極力反對新管理委員會之組
    織，且認為不合法；然被告為排除異己，竟藉寄送「開會通知單」與本大樓區分
    所有權人之機會，於其內夾帶「啟示」乙紙，標題為「高屋陰謀目的」，並以「
    高匯新興大樓管理委員會」及本大樓「區分所有權人會議」之名義發佈上開啟示
    （詳見證四末尾印文）其第四項明載「勾結區分所有權人甲○○製造紛爭」，公
    然侮辱誹謗自訴人之人品、操守甚為昭然，惟渠擅發之該「啟示」，並未經召集
    管理委員會及區分所有權人會議決議散發，是被告鱖造假藉管理委會及區分所有
    權人會議，以達打擊自訴人名譽之目的至為灼明。被告違法召集改組管理委員會
    等所為組織，嗣經  台灣高雄地方法院判決被告乙○○等人敗訴，足徵被告召集
    及解散、改組之程序並不合法確鑿無訛。
二、原判決略以，按「同一案件，經檢察官依第二百二十八條規定開始偵查者，不得
    再行自訴」，「犯罪事實之一部得提起自訴，他部不得提起自訴者，如不得提起
    自訴部分係較重之罪者，全部不得提起自訴」，又「不得提起自訴而提起者，應
    諭知不受理之判決」，刑事訴訟法第三百二十三條第一項（民國八十九年二月九
    日修正公布，而於同年月十一日生效）、第三百十九條第二項及第三百三十四條
    分別定有明文。又「修正刑事訴訟法施行前，已經開始偵查或審判之案件，除有
    特別規定外，其以後之訴訟程序，應依修正刑事訴訟法終結之」，刑事訴訟法施
    行法第二條亦定有明文。本件自訴人甲○○自訴被告乙○○公然侮辱、加重誹謗
    、偽造文書等犯罪事實，此同一案件業經臺灣高雄地方法院檢察署檢察官於八十
    八年五月二十七日受理開始偵查在案（見該署八十八年偵字第一三五八八號妨害
    名譽等偵查卷），有上開偵查卷宗移送原審法院併審附卷可稽。經查，本件自訴
    被告之犯罪事實，與上開檢察官偵查之犯罪事實有牽連犯之裁判上一罪之關係，
    是該二案件係同一案件，堪予認定。自訴人對同一案件，復於檢察官開始偵查後
    之八十八年六月三十日向本院再行自訴，而於同年七月一日經本原審法院受理在
    案，有其提出之自訴狀上收狀章附卷可稽，揆諸前開說明，爰不經言詞辯論，逕
    為不受理之判決。並敘明本案既應為不受理判決，臺灣高雄地方法院檢察署所移
    送併辦之八十八年度偵字第一三五八八號、八十九年度偵字第四九七○號案件，
    自無從併辦審理，應退回該署另行偵查。及刑事訴訟法施行法第五條「程序從舊
    」之例外規定，依該條文意旨，限八十四年十月五日前已繫屬於法院之案件為限
    ，而本件係於八十八年七月一日始繫屬本院，已如前述，並不符合上開規定，自
    無從援用適用等語。
三、檢察官上訴意旨略以，按同一案件經檢察官依刑事訴訟法第二百二十八條規定開
    始偵查者，不得再行自訴，八十九年二月九日新修正公佈之刑事訴訟法第二百二
    十三條第一項雖有明文；惟按刑事訴訟法施行前已經開始偵查或審判之案件，除
    有特別規定外，其以後之訴訟程序，應依修正刑事訴訟法終結之，刑事訴訟法施
    行法第二條亦有明文。是故，有關自訴程序從新原則，係指如何依新修正規定終
    結而言，至於在修正前已繫屬之自訴程序，雖發現有檢察官偵辦同一案件情事，
    基於起訴（公訴或自訴）恆定原則，仍難謂繫屬時自訴不合法，僅生依修正之自
    訴程序規定進行至終結時為止之問題。即新修正公佈之刑事訴訟法第二百二十三
    條第一項揭示之旨，端在已開始偵查之同一案件，法院不得再行受理自訴之提起
    ，並非對於修正前已繫屬而發現有檢察官亦偵辦同一案件之自訴案件不再受理而
    言，只要自訴時合法，不問該案於修正施行時已繫屬在第一、二、或三審法院，
    皆不得以發現有檢察官亦偵辦同一案件為由，遽認自訴不合法而為不受理判決。
    查本件自訴，經自訴人於八十九年二月九日新修正公佈之刑事訴訟法第二百二十
    三條第一項施行前提起，原審以該案業經檢察官偵辦在案為由，遽認自訴不合法
    而為不受理判決，揆之前揭說明，允有未宜。
四、本院按本件自訴人係於八十八年六月三十日對被告向原審法遞狀提起自訴（原審
    法院刑事科八十八年七月一日受理），有原審法院之收狀章可稽，自訴人雖曾就
    同一案件於八十八年五月二十七日即向臺灣高雄地方法院檢察署檢察官提出告訴
    （即上述之八十八年偵字第一三五八八號），但檢察察官於知悉自訴人就同一案
    件提起本件自訴後，即於偵查終結前之將該偵查案件依修正前刑事訴訟法第三百
    二十三條第二項規定移送原審法院併案審理，有該函附於原審卷可參，是本件自
    訴顯係在檢察官就同一案件偵查終結前提起，依當時有效之修正前刑事訴訟法第
    三百二十三條規定，本件自訴人提起自訴時，業已具備訴訟條件而屬合法。八十
    九年二月九日修正公布之刑事訴訟法雖未就修正前已合法提起之自訴，於修正後
    應如何處理加以規定。原審法院依刑事訴訴訟法施行法第二條規定認本件自訴應
    適用修正後之公訴優先規定，而予以判決不受理，固非無見。惟：(一)依刑事訴訟
    法施行法第二條規定：「修正刑事訴訟法施行前，已經開始偵查或審判之案件，
    除有特別規定外，其以後之訴訟程序，應依修正刑事訴訟法終結之」之內容以觀
    ，所其應適用修正刑事訴訟法終結之範圍，僅為「訴訟程序」，而本院參酌在此
    次刑事訴訟法修正前，我國刑事訴訟法係採「公訴」與「自訴」併行制度，又依
    刑事訴訟法第三百二十九條規定：「檢察官於審判期日所得為之訴訟行為，於自
    訴程序，由自訴人為之」內容以觀，在犯罪被害人合法提起自訴時，除取得自訴
    人之地位外，並於自訴程序取代檢察官地位，而行使犯罪追訴權，足見此種權利
    之取得或喪失，顯然非僅關於「訴訟程序」之變更而已。因此，應非刑事訴訟法
    施行法第二條所規範之範圍，不得執刑事訴訟法施行法第二條規定而認自訴人在
    此次刑事訴訟法修正前已合法取得之自訴權利，因刑事訴訟法之修正而喪失。(二)
    其次「程序從新」固為刑事訴訟法之原則，惟依刑事訴訟法施行法第二條規定內
    容以觀，可知此項原則並非全無例外；亦即在有特別規定情形下，並非全然應適
    用修正後之刑事訴訟法。稽諸刑事訴訟法施行法第五條規定：「修正刑事訴訟法
    施行前，原得上訴於第三審之案件，已繫屬於各級法院者，仍依施行前之法定程
    序終結之。修正刑事訴訟法施行前，已繫屬於各級法院之簡易程序案件，仍應依
    施行前之法定程序終結之。」之規定，亦可得相同結論。又「程序安定」，亦為
    訴訟法之一大原則，亦即案件已由法院依原有之訴訟程序進行相當時間之審理，
    不應因其後訴訟法有所修正，致其之前已進行之訴訟程序全然無效，此由刑事訴
    訟法施行法第二條規定僅稱：「其以後之訴訟程序，應依修正刑事訴訟法終結之
    」之內容以觀，亦可得到相同結論。則本件如依原審所持法律見解，認本件因刑
    事訴訟法之修正，使原已合法提起自訴人喪失自訴人權能，無異使自訴人之前已
    合法行使之審判訴訟程序全然歸於無效，需由檢察官對被告重新偵查；並於偵查
    後如認被告有犯罪嫌疑，予以提起公訴時，又需再行踐行審判程序，顯然與訴訟
    程序安定之原則有違，由此亦可見刑事訴訟法施行法第二條之適用有其限制。是
    原審逕以刑事訴訟法業於八十九年二月九日修正為非告訴乃論之罪，改採公訴優
    先原則，並於同年月十一日生效，而認本件自訴人自訴被告涉嫌公然侮辱、加重
    誹謗、偽造文書等罪嫌為不合法而諭知不受理之判決，自有違誤。上訴人上訴意
    旨就此指摘原判決不當，為有理由，應由本院將原判決撤銷發回原審法院另為適
    法之裁判，並不經言詞辯論為之。
據上論斷，應依刑事訴訟法第三百六十九條第一項但書、第三百七十二條，判決如主
文。
中    華    民    國     八十九     年       五       月     二十五     日
                              臺灣高等法院高雄分院刑事第四庭
                                  審判長法官  莊  鎮
                                        法官  陳吉雄
                                        法官  陳啟造
右正本證明與原本無異。
如不服本判決，應於判決送達後十日內向本院提出上訴狀，其未述理由者並應於提
出上訴狀後十日內向本院補提理由書（應附繕本)。
                                      書記官  劉金萍
中    華    民    國     八十九     年       五       月     二十九     日
             Ｂ


司法院資訊處製作；財團法人民間司法改革基金會備份。
